【裁判字號】    98,訴,157
【裁判日期】    980810
【裁判案由】    債務人異議之訴
【裁判全文】
臺灣彰化地方法院民事判決  98年度訴字第157號
原      告  乙○○
訴訟代理人  陳浩華律師
複代理人    莊慶洲律師
被      告  甲○○
訴訟代理人  丙○
上列當事人間債務人異議之訴事件，本院於民國98年7月24日言
詞辯論終結，判決如下：
    主  文
原告之訴駁回。
訴訟費用由原告負擔。
    事實及理由
一、按執行名義成立後，如有消滅或妨礙債權人請求之事由發生
    ，債務人得於強制執行程序終結前，向執行法院對於債權人
    提起異議之訴；如以裁判為執行名義時，其為異議原因之事
    實發生在前訴訟言詞辯論終結後者，亦得主張之。執行名義
    無確定判決同一之效力者，於執行名義成立前，如有債權不
    成立或消滅或妨礙債權人請求之事由發生，債務人亦得於強
    制執行程序終結前提起異議之訴，強制執行法第14條第1項
    、第2項定有明文，是依該條規定提起債務人異議之訴者，
    應於強制執行程序終結前為之。經查：本院97年度執字第40
    498號清償票款執行事件（下稱系爭強制執行事件），業經
    本院民事執行處訂於民國（下同）98年2月18日核定拍賣最
    低價額，就原告之不動產進行拍賣，然經原告依本院98年度
    聲字第125號民事裁定提供擔保而停止執行，是系爭強制執
    行程序並未終結，原告提起本件債務人異議之訴，於法相合
    ，此程序事項，先予敘明。
二、原告方面主張：
（一）陳述與聲明：被告先前於大陸經商，欲緊急處分其所有之
      機器設備，但受限於大陸法規之限制，遂要求原告代為處
      理，但要求原告先開立發票日97年4月2日，票面金額新臺
      幣（下同）一千萬元，到期日97年4月20日，票號WG00000
      00之本票一紙（下稱系爭本票）作為擔保，方才同意交由
      原告處分。原告嗣後處分該機器設備，因為機器買賣法令
      上之因素，只售得款項800萬元，並已交付賣得款項予被
      告，上開票據之債權已然不存在，若被告認為票據之權利
      關係存在，應依法負舉證責任。詎被告持系爭本票聲請台
      灣台中地方法院以97年度司票字第7803號裁定准為強制執
      行名義，並聲請本院以97年度執字40498號清償票款強制
      執行事件查封拍賣原告所有之土地，已侵害原告權利。原
      告現依本院98年度聲字第125號民事裁定提供擔保而停止
      前述強制執行程序之進行，為此依強制執行法第15條規定
      提起本訴，並聲明請求撤銷本院97年度執字第40498號清
      償票款之強制執行程序。
（二）對被告抗辯之陳述：
    １、兩造間從無買賣機器設備之合意存在，應為委託買賣機
        器設備之關係。且原告之所以開立系爭本票予被告，當
        時係被告要求須給被告擔保才用開立本票，該本票開立
        之地點為台中市工業區內，當時原告對於有那些機器設
        備根本不清楚，雙方要如何界定買賣價款？況原告至現
        場處理機器設備時，因被告積欠租金及該處員工資遣費
        用，承買人遭遇廠房出租人及該處員工之阻礙，承買人
        多不願意購買或殺價購買，導致原告只能廉價出售，是
        以出售價格僅有800萬元，原告亦將該款給付被告，是
        系爭本票確為擔保之用，非買賣之對價，原告既已將出
        售之金額交付被告完畢，被告即不得主張票據權利。
    ２、退步言之，按中華人民共和國海關對外商投資企業進出
        口貨物監管和徵免稅辦法（1992年7月25日海關總署發
        布）第18條規定「本辦法第13條、14、15、17條所列享
        受海關減免稅優惠的進口貨物，由海關規定監管年限。
        監管年限從減免稅進口貨物的放行之日起計算。下列享
        受稅收優惠的進口貨物監管年限為：船舶、飛機及建築
        材料（包括鋼材、木材、絞合版、人造板、玻璃等）（
        8年）機動車輛和家用電腦（6年）機器設備和其他設備
        、材料等（5年）對超過海關監管年限的減免稅貨物，
        企業可以向海關提出解除監管申請，經主管海關核准後
        發給『中華人民共和國海關對外商投資企業減免稅進口
        貨物解除監管證明』，而被告之機器設備確實為關稅優
        惠之設備，依前開當地法律之規定，如要出售，須有海
        關開立之相關證明文書，被告一再主張有完稅之事實，
        應提出海關准予放行之資料，惟未提出，迄僅空言，實
        不足採。況違反法律強制規定之法律行為皆為無效，此
        為一般共通法律上重要原則，於中國亦不例外，是以被
        告要求原告為其處分前開機器設備，原告自難以一般方
        式處理，原告處理方式為：「疏通當地之員警，趁晚上
        請買受人趕快搬走，買受人亦給付原告800萬元」，此
        為非常處理之方式，豈能以一般買賣常情視之，故被告
        要求1,000萬元之對價，實屬無理；且即便兩造間係屬
        買賣關係，因被告處分之行為，違反當地之法律規定，
        應屬無效，兩造間買賣關係自不存在，系爭本票因無效
        之法律行為其債權自不存在。
三、被告聲明請求駁回原告之訴，抗辯稱：被告確實有將上開機
    器以1,000萬元賣給原告，惟原告未付訂金僅簽訂系爭本票
    交被告收執，原告原本係希望將機器轉賣後再付款給被告，
    雙方約定最後付款日為97年4月20日，詎原告至今只給付被
    告800萬元，尚欠被告200萬元未為清償。被告經向台中地方
    法院聲請本票裁定確定在案，雙方債務確實存在，被告取得
    系爭票據乃出於雙方買賣關係，原告既主張債務不存在，則
    須由其負舉證責任，且原告至今無法舉證被告違反大陸何項
    法令規定，其所述並無理由等語。
四、兩造不爭執之事項：
 (一)系爭本票由原告簽發，並交付予被告。
 (二)被告持系爭本票聲請台灣台中地方法院以97年度司票字第7
     803號民事裁定准予強制執行確定後，再向本院聲請以97年
     度執字第40498號清償票款強制執行事對原告為強制執行，
     現則因原告供擔保，停止執行中。
（三）兩造對各自主張之法律關係，均無簽立任何書面契約。
五、本院得心證之理由：
  １、兩造不爭執事項並經本院調閱前開強制執行事件案卷核屬
      相合，且該卷內亦附有系爭本票，自可信為真正。
  ２、原告主張受被告之託欲出賣被告之機器設備，為擔保而簽
      發系爭本票交付予被告，嗣原告賣出機器，且將全部價金
      交付被告，系爭本票債權自已消滅不存在部分，被告否認
      ，並抗辯稱，系爭本票即屬兩造買賣機器設備之價金支付
      憑據，迄今原告尚欠價金200萬元未付等語。經查，兩造
      係系爭本票之直接當事人，自得以彼此之理由相對抗，而
      衡以兩造間不爭執有機器設備之交付，從而，本院當認被
      告所抗辯稱，兩造為買賣關係較屬一般常情；至原告所主
      張之委賣關係，反較屬非常態之情狀。故原告對其主張之
      委賣關係，應負證明之責，惟此部分，原告迄未舉證證明
      ，原告此部分之主張自無足採取。
  ３、原告另主張之買賣係違法無效部分，被告否認，抗辯稱，
      如果海關稅務部分須補稅，其會去補等語。經查，核諸原
      告所提出之中華人民共和國海關對外商投資企業進出口貨
      物監管和徵免稅辦法（1992年7月25日海關總署發布）翻
      譯全文，殆無對享受稅收優惠的監管貨物，未經許可轉賣
      係屬無效的規定。且原告亦無舉證該機器設備係違禁物或
      屬依法禁止買賣之物之情事；況依一般法理推論，享稅收
      之優惠者，若有違反得享該優惠之情事，例如未達年限、
      未經許可即予轉讓等，則其效果殆係補稅或另予課罰，亦
      無逕認該轉讓即係無效者，從而，自應認被告抗辯之詞可
      加採取，原告此部分主張亦不足採信。
綜上，應認原告之主張無足採取。
結論：原告之訴無理由，並依民事訴訟法第78條，判決如主文。
中    華    民    國    98    年    8    月    10   日
                  民事第二庭    法  官  洪榮謙
以上正本係照原本作成。
如對判決上訴，應於判決送達後20日內向本院提出上訴狀。
中    華    民    國    98    年    8    月    10   日
                                書記官  蔡亦鈞


司法院資訊處製作；財團法人民間司法改革基金會備份。
